臺灣高等法院民事判決
108年度上易字第1276號
上  訴  人  蓋克雲  

訴訟代理人  佘遠霆律師(法扶律師)  
被上訴人    李陳榮英

訴訟代理人  陳俊廷律師
上列當事人間請求返還房屋等事件，上訴人對於中華民國108年9
月20日臺灣新北地方法院108年度訴字第1366號第一審判決提起
上訴，本院於中華民國109年5月12日言詞辯論終結，判決如下：
    主      文
上訴駁回。
第二審訴訟費用由上訴人負擔。
    事實及理由
一、被上訴人主張：伊為坐落新北市○○區○○段0000號建號，即門
    牌號碼新北市○○區○○路00巷0弄00○0號（3樓）房屋（下稱系
    爭房屋）之所有權人。伊於民國（下同）85年間因訴外人即
    其子李昱霆結婚居住為目的，將系爭房屋借予李昱霆使用，
    上訴人為李昱霆之妻而共同居住於系爭房屋。詎李昱霆與上
    訴人已於99年間離婚，並搬離系爭房屋，使用借貸契約目的
    消滅。經伊孫李鎮宇於106年告知始知上情，上訴人亦於107
    年6月間口頭承諾搬離，詎仍不予返還，上訴人無權繼續居
    住，即受有此相當租金之不當得利，於未罹5年時效之已到
    期（即自103年3月29日起至108年3月28日止），及至返還之
    日止範圍內，自得請求給付。依民法第767條第1項前段及第
    179條規定，聲明：㈠上訴人應將系爭房屋遷讓返還被上訴人
    。㈡上訴人應給付被上訴人90萬元，即自起訴狀繕本送達翌
    日起至清償日止，按年息5%計算之利息。㈢上訴人應自108年
    4月1日起至遷讓返還之日止，按月給付被上訴人1萬5,000元
    。㈣並願供擔保准為假執行之宣告。
二、上訴人則以：伊與李昱霆婚後即居住於系爭房屋，生養2名
    未成年子女，與李昱霆離婚後，亦仍由伊與次子（92年生）
    繼續居住，被上訴人並無異議。使用借貸之目的即包含照顧
    未成年子女至成年止，現使用借貸目的未完成。況伊於99年
    離婚後，曾因辦理長子即訴外人李鎮宇親權行使事宜，向被
    上訴人拿取戶口名簿變更換新，再將新戶口名簿返還被上訴
    人保管，及李鎮宇自小由被上訴人扶養，至遲於102年李鎮
    宇高中入學及申請社會補助時，被上訴人即知伊與李昱霆離
    婚一事，均仍繼續由伊與次子同住，而默示同意其使用至次
    子成年止，被上訴人訴請返還顯屬權利濫用，伊非無權占有
    ，亦無不當得利等語置辯。
三、原審判准上訴人應將系爭房屋騰空遷讓返還被上訴人，及上
    訴人應給付被上訴人18萬8,288元，及自108年6月14日起至
    清償日止，按年息5%計算之利息，暨自108年4月1日起至遷
    讓返還系爭房屋之日止，按月給付3,016元，駁回被上訴人
    其餘之訴。上訴人提起上訴，於本院上訴聲明：㈠原判決不
    利於上訴人部分廢棄。㈡上開廢棄部分，被上訴人第一審之
    訴及假執行之聲請均駁回。被上訴人答辯聲明：駁回上訴（
    被上訴人就其敗訴部分未據上訴，非本院審理範圍）。
四、本院之判斷：
  ㈠查被上訴人為系爭房屋之所有權人。被上訴人之子李昱霆於8
    5年間與上訴人結婚，即共同居住於系爭房屋。上訴人於99
    年間與李昱霆離婚，李昱霆即搬離系爭房屋，上訴人則居住
    迄今，均未給付使用系爭房屋之對價等情，有李昱霆戶籍謄
    本、建物所有權狀、建物登記謄本可按（原審卷第15、17、
    79頁），復為兩造不爭執（本院卷第62、63頁），堪予認定
    。
  ㈡被上訴人主張將系爭房屋係借予李昱霆婚姻關係存續中使用
    ，於其婚姻關係終止時借貸目的即已消滅等語，上訴人則抗
    辯系爭房屋借予李昱霆及上訴人之使用借貸目的，包括婚姻
    關係中子女共同生活，今子女尚未成年，使用借貸目的未消
    滅等語。茲就使用借貸目的為何之爭點說明如下：
　⒈按借用人應於契約所定期限屆滿時，返還借用物；未定期限
    者，應於依借貸之目的使用完畢時返還之，民法第470條第1
    項前段定有明文。
　⒉查系爭房屋自65年間即登記為被上訴人所有，其子李昱霆於8
    5年間與上訴人結婚時，即提供李昱霆無償居住使用，且未
    移轉所有權，有上開建物謄本及李昱霆戶籍謄本之記載可按
    。被上訴人主張與李昱霆間存有使用借貸關係，並以李昱霆
    結婚為其使用借貸目的等語，與父母於子女婚後以自己名義
    房屋提供居住等社會常情相符，應堪認定。則被上訴人主張
    李昱霆與上訴人離婚，復已搬離系爭房屋，其原提供予子李
    昱霆之借貸目的因使用完畢而消滅，自屬可採。
　⒊次查上訴人與李昱霆婚後長子於00年00月0日出生、次子於92
    年間出生，分別有李鎮宇戶籍謄本及上訴人自陳在卷（原審
    卷第145、153頁）。足見被上訴人將系爭房屋出借予李昱霆
    居住時，尚無從預知其子女出生之情形。況李鎮宇92年間之
    戶籍設與被上訴人同址，自幼與被上訴人同住，由被上訴人
    照顧迄今，為上訴人所不否認（原審卷第149頁），並有上
    開戶籍謄本可按。則上訴人與李昱霆婚後所生之子女，其一
    於未成年期間係由被上訴人幫忙照顧，並與被上訴人同住，
    而非與上訴人、李昱霆同住等節，實難認被上訴人將系爭房
    屋借予李昱霆目的包括至其子女成年止。上訴人抗辯被上訴
    人將系爭房屋借貸予李昱霆之目的，包括婚姻關係中子女共
    同生活，於子女成年前不能認已消滅云云，並未提出其他證
    據以實其說，尚難採憑。
　⒋又按夫妻互負同居之義務，民法第1001條定有明文。上訴人
    於85年結婚時，與李昱霆同居於系爭房屋，應依上開規定所
    為之同居，因認屬於李昱霆之占有輔助人，難認被上訴人有
    另與上訴人成立使用借貸關係之意。上訴人抗辯被上訴人提
    供系爭房屋予李昱霆與上訴人使用，非僅有提供給李昱霆使
    用云云，尚無可採。至上訴人另援引臺灣臺北地方法院106
    年度訴字第52號民事判決（原審卷卷131至135頁），惟該個
    案就使用借貸所認定之事實與本件不同，自無從比附援引，
    附此敘明。　　
  ㈢被上訴人主張系爭房屋於李昱霆婚姻關係終止，並搬離系爭
    房屋時，借貸目的即已消滅而告終止，無待另行為意思表示
    ，與民法第470條之規定相符，自屬可採。被上訴人主張上
    訴人自99年起即為無權占有等語，上訴人則另抗辯於99年離
    婚後，向被上訴人拿取戶口名簿辦理親權登記時，被上訴人
    即已知悉，至遲於102年間申請長子高中入學補助時，就戶
    籍謄本上關於長子父母離婚，約定親權行使之記載，亦早已
    知悉，均未為置喙，而與上訴人間默示成立使用借貸關係，
    於其次子成年前，使用借貸關係亦未終止等語。就兩造間有
    無默示成立使用借貸關係之爭點，說明如下：
　⒈按當事人主張有利於己之事實者，就其事實有舉證之責任，
    民事訴訟法第277 條前段定有明文。而所有權人以現占有人
    無權占有，請求返還所有物之訴，對無權占有之事實，無舉
    證責任。占有人應就其取得占有，係有正當權源之事實證明
    之。如不能證明，則應認所有權人訴請返還為有理由（最高
    法院72年度台上字第1552號判決採相同見解）。查上訴人與
    李昱霆結婚而入住系爭房屋，係被上訴人與李昱霆存有使用
    借貸，上訴人為占有輔助人。於李昱霆與上訴人離婚，並搬
    離系爭房屋後，因使用借貸目的消滅而終止，業如前述，上
    訴人仍占有系爭房屋，即為自主占有。是被上訴人以上訴人
    自99年後無權占有系爭房屋，依前揭說明，上訴人就其後之
    占有係基於與被上訴人間默示成立使用借貸，有正當權源之
    事實，即應負舉證責任。
　⒉又按所謂默示之意思表示，係指依表意人之舉動或其他情事
    ，足以間接推知其效果意思者而言，若單純之沈默，則除有
    特別情事外，依社會觀念可認為一定意思表示者，不得謂為
    默示之意思表示。查被上訴人原與配偶李火爐同住，並以李
    火爐為戶長，於李火爐死亡後，被上訴人於105年9月21日變
    更為戶長，有新北○○○○○○○○109年3月26日新北板戶字第1095
    743523號函及公務電話紀錄表可按（本院卷第81、83、93頁
    ），被上訴人稱戶口名簿等相關資料原均由李火爐保管等情
    ，尚非不可採信。再者，由上開戶政事務所回函可知，該址
    於97年間，由李正國另分立一戶，於101年1月17日另換發戶
    口名簿等情，該時序與被上訴人稱其次子於95年間罹癌，至
    101年1月12日死亡，期間因治療而經歷開刀、化療、控制、
    復發、擴散、住院等情，應屬可採。又被上訴人復稱因李昱
    霆在外積欠債務，李火爐幫其處理部分債務後，自93年起數
    次尋短，終至105年9月2日自殺身亡等情，衡與上訴人表示
    李昱霆於離婚後搬離系爭房屋等語，顯有避債之情節尚屬相
    符，並以上訴人不否認被上訴人扶養長子李鎮宇，尚於102
    年間入學需申請補助等情，應認被上訴人主張縱其知上訴人
    離婚，自99年起迄亦因上開同住之家庭成員需仰賴其花費相
    當心力照顧，而無瑕顧及上訴人仍占用系爭房屋一事，僅係
    單純沈默等語，尚非全然不可採信。上訴人以其於99年離婚
    後，初一、十五均有攜帶次子探望被上訴人，能力所及範圍
    會給予被上訴人數千元不等，且偶有看到李昱霆返回被上訴
    人住處，李火爐保管戶口名簿亦會將上訴人早已離婚一節告
    知被上訴人，至遲於102年間申請長子高中入學補助時，就
    戶籍謄本上記載長子親權行使之約定，而知悉上訴人離婚等
    語，然凡此種種，至多僅能推知被上訴人應知上訴人與李昱
    霆已離婚，然衡之數年間被上訴人先後遭逢喪子、喪夫之巨
    變，是上訴人縱有其所稱前開舉動，而被上訴人均未有何積
    極表示，依社會通念，尚難推知被上訴人已有同意上訴人於
    與李昱霆離婚後，居住系爭房屋而成立使用借貸關係效果意
    思。上訴人主張與被上訴人間已默示成立使用借貸契約，就
    有默示意思表示之特別情事，復未能提出其他證據以實其說
    ，依前揭舉證責任分配之說明，即難採信。
  ㈣至被上訴人固於其夫李火爐死亡後，其現居住址，即新北市○
    ○區○○○路○段000巷00弄0○0號5樓建物由女兒繼承取得，有該
    建物登記謄本可按（原審卷第155頁）。惟被上訴人此外別
    無其他不動產，而其尚需照顧上訴人另一名子女，且已年屆
    77歲（31年生），就系爭房屋自85年迄今，均未獲有使用收
    益對價，其夫、子亡故或避債，並經審定為中低收入戶等情
    ，除如前述，並有戶口名簿、新北市板橋區公所中低收入老
    人生活津貼審核結果通知函可按（原審卷第81頁、本院卷第
    73頁），足認被上訴人亦非特別寬裕之人。被上訴人訴請上
    訴人遷讓返還系爭房屋，即為其法律上權利之行使，並難認
    有專以損害上訴人為目的，而為權利濫用之情形，上訴人執
    此為辯，亦無可採。
  ㈤按無法律上原因而受利益，致他人受損害者，應返還其利益
    ，民法第179條定有明文。而無權占有他人不動產，可能獲
    得相當於租金之利益，為社會通常之觀念。而上訴人自99年
    間即無權占有系爭房屋，是被上訴人主張上訴人自103年3月
    29日起至108年3月28日共5年，及自108年4月1日起至遷讓返
    還系爭房屋之日止，應返還相當租金之不當得利，即屬有據
    。又系爭房屋所坐落土地面積73平方公尺（應有部分1/4）
    ，系爭房屋面積51.74平方公尺，經斟酌所在巷弄狹小，週
    遭有各種商店，鄰近致理科技大學、社區醫院等，交通、生
    活機能尚稱便利等一切情狀，認相當租金不當得利，以系爭
    房屋估定價額及土地申報地價總額年息5%計算，有新北市政
    府地政局歷年估定價額、網路地圖及地價公務謄本可參（原
    審卷第91至99頁、第105、139頁），經計算其5年之相當租
    金為18萬8,288元【102年1月、105年1月、107年1月土地申
    報地價依序為2萬元、2萬7,200元、2萬5,760元，103年1月
    、104年1月、105年1月、106年1月、107年1月、108年1月房
    屋估價依序為35萬4,791.5元、33萬4,581.9元、31萬4,372.
    2元、29萬4,162.6元、27萬3,953元、25萬3,743.3元，計算
    式：（20,000×73×1/4＋354,791.5）×5%×278/365＋（20,000×
    73×1/4＋334,581.9）×5%＋（27,200×73×1/4＋314,372.2）×5%
    ＋（27,200×73×1/4＋294,162.6）×5%＋（25,760×73×1/4＋273,
    953）×5%＋（25,760×73×1/4＋253,743.3）×5%×87/365＝188,2
    88，小數點以下四捨五入，下同】，及自108年4月1日起至
    遷讓返還系爭房屋之日止，每月給付金額3,016元【計算式
    ：（25,760×73×1/4＋253,743.3）×5%÷12＝3,016】等情，亦
    為兩造所不爭執（本院卷第88頁），應堪認定。　
五、綜上所述，被上訴人依民法第767條第1項前段規定，請求上
    訴人將系爭房屋騰空遷讓返還，及依民法第179條規定，請
    求上訴人給付18萬8,288元，及自起訴狀繕本送達之翌日，
    即108年6月14日（原審卷第39、41頁）起至清償日止，按年
    息5%計算之利息，暨自108年4月1日起至遷讓返還系爭房屋
    止，按月給付被上訴人3,016元，為有理由，應予准許。從
    而，原審就上開部分為上訴人敗訴之判決，及為准免假執行
    宣告，並無不合。上訴論旨指摘原判決不當，求予廢棄改判
    ，為無理由，應駁回其上訴。
六、本件事證已臻明確，兩造其餘之攻擊或防禦方法及所用之證
    據，經本院斟酌後，認為均不足以影響本判決之結果，爰不
    逐一論列，附此敘明。
七、據上論結，本件上訴為無理由，依民事訴訟法第449條第1項
    、第78條，判決如主文。
中　　華　　民　　國　　109 　年　　6 　　月　　2 　　日
                   民事第十庭    
                       審判長法  官  黃嘉烈
                             法  官  高明德
                             法  官  陳筱蓉
正本係照原本作成。
不得上訴。
中　　華　　民　　國　　109 　年　　6 　　月　　2 　　日
　　　　　　   　　　　　　　書記官  陳珮茹